ACORDAO-COMPLETO-2441759

ACÓRDÃO 5114/2021 ATA 9/2021 - SEGUNDA CÂMARA

VISTOS, relatados e discutidos estes autos de tomada de contas especial instaurada pela Caixa Econômica Federal em razão da não execução do objeto do Contrato de Repasse 0332.735-93/2010, firmado entre o Ministério do Turismo e o município de Ubajara/CE, com a finalidade de construção de Mercado Público na sede municipal,
ACORDAM os Ministros do Tribunal de Contas da União, reunidos em sessão da Segunda Câmara, ante as razões expostas pelo Relator, em:
9.1. considerar a Construtora C&A Ltda. (08.222.396/0001-23) revel, para todos os efeitos, dando-se prosseguimento ao processo, nos termos do art. 12, § 3º, da Lei 8.443/1992;
9.2. excluir a Construtora C&A Ltda. (08.222.396/0001-23) da relação processual;
9.3. com fundamento nos arts. 1º, inciso I, 16, inciso II, 18 e 23, inciso II, da Lei 8.443/1992, julgar regulares com ressalva as contas de Ari de Oliveira Vasconcelos (XXX.698.823-XX) , José Romano do Nascimento (XXX.176.803-XX) e Renê de Almeida Vasconcelos (XXX.841.813-XX) , dando-lhes quitação;
9.4. dar ciência deste acórdão ao Ministério do Turismo, à Caixa Econômica Federal, ao município de Ubajara/CE e aos responsáveis.

Tomada de contas especial instaurada pela Caixa Econômica Federal em desfavor de ex-prefeitos do município de Ubajara/CE em razão da não execução do objeto do Contrato de Repasse firmado com o Ministério do Turismo para a construção de Mercado Público na sede municipal.

Segunda Câmara

Município de Ubajara/CE.

3. Responsáveis: Ari de Oliveira Vasconcelos (XXX.698.823-XX); Construtora C&A Ltda. (08.222.396/0001-23); José Romano do Nascimento (XXX.176.803-XX); Renê de Almeida Vasconcelos (XXX.841.813-XX).

13.1. Ministros presentes: Augusto Nardes (na Presidência), Aroldo Cedraz, Raimundo Carreiro e Bruno Dantas (Relator).
13.2. Ministro-Substituto presente: André Luís de Carvalho.

BRUNO DANTAS

Por registrar as principais ocorrências do processo até o momento, resumindo os fundamentos das peças acostadas aos autos, adoto como relatório, com os ajustes necessários, a instrução da secretaria responsável pela análise da demanda (peça 44) , que contou com a anuência do corpo diretivo da unidade (peças 45-46) :
"INTRODUÇÃO
1. Trata-se de Tomada de Contas Especial instaurada pela Caixa Econômica Federal, em desfavor de Ari de Oliveira Vasconcelos - CPF XXX.698.823-XX (gestão 2009-2012) , José Romano do Nascimento - CPF XXX.176.803-XX (gestão 2013-2016) e Renê de Almeida Vasconcelos - CPF XXX.841.813-XX (gestão 2017-2020) , em razão de irregularidades na execução do Contrato de Repasse 0332.735-93/2010 - Siafi 741021 (peça 1, p. 47-54) , firmado entre o Ministério do Turismo e o Município de Ubajara/CE, e que teve por objeto a construção do Mercado Público na sede do município.
HISTÓRICO
2. O Contrato de Repasse 0332.735-93/2010 foi firmado no valor de R$ 975.000,00, à conta do concedente, e R$ 29.266,17 referentes à contrapartida do convenente, conforme cláusula quarta do contrato de repasse (peça 1, p. 49) e termo aditivo de 7/2/2013 (peça 1, p. 55-56) . Teve vigência inicial de 3/11/2010 a 3/12/2011, tendo sido sucessivamente prorrogado por meio dos Termos Aditivos 1 a 5 (peça 1, p. 57-58, 59-60, 61-62, 63-64 e 69-70) e Ofícios (peça 1, p. 65-68 e 75-76) , até 30/6/2017, com mais prazo de 30 dias para a apresentação da prestação de contas.
3. Os recursos foram liberados por meio das Ordens Bancárias 2012OB807154, 2012OB807962 e 2014OB801299, sendo R$ 51.577,50 em 10/12/2012, R$ 126.750,00 em 19/12/2012 e R$ 87.847,50 em 2/6/2014, respectivamente (peça 2, p. 56) , totalizando o valor original de R$ 266.175,00, como confirmado no extrato de repasse da Caixa Econômica Federal - Caixa (peça 2, p. 35-36) .
4. A empresa contratada para execução das obras foi a Construtora C&A Ltda. (08.222.396/0001-23) , pelo valor total de R$ 1.041.858,85, em contrato assinado em 20/1/2012 (peça 2, p. 10-12) .
5. As obras foram fiscalizadas e as medições verificadas pela Caixa Econômica Federal, cujas avaliações constam dos Relatórios de Acompanhamento de Engenharia (RAE) de 6/7/2012 (peça 2, p. 13-16) , de 22/10/2012 (peça 2, p. 17-20) e de 18/3/2014 (peça 2, p. 21-24) .
6. Segundo as medições da Caixa foram executados os serviços preliminares e a movimentação de terra e iniciados os serviços das fundações e estrutura e paredes e painéis, representando, em valor financeiro, execução de 27,3% do total contratado até a data da avaliação.
7. Segundo, ainda, os relatórios, houve glosa por inexecução de partes das estruturas de concreto e respectivas armações de aço, alvenarias, revestimento e instalações hidrossanitárias, demonstrando execução irregular e/ou incompleta de partes das obras objeto da última medição (peça 2, p. 22) .
8. O fundamento para a instauração da Tomada de Contas Especial, conforme apontado no Relatório de TCE 049/2017 (peça 1, p. 56-60) , foi a 'não execução do objeto pactuado', tendo a execução iniciado em 19/6/2012 e atingido apenas o percentual de 27,3%, com dano ao Erário apurado de R$ 266.132,43, formado pelas parcelas de R$ 178.284,93, de 27/2/2013 e R$ 87.847,50, de 22/8/2014, sendo que as obras não apresentaram funcionalidade e, de modo conexo, o objetivo social proposto no plano de trabalho não foi atingido.
9. A responsabilidade pelo débito foi atribuída ao ex-prefeito Ari de Oliveira Vasconcelos, autor do plano de trabalho, signatário do contrato de repasse e gestor do município à época do início da liberação dos recursos, 'dispondo ele tempo e recursos suficientes para a execução e conclusão das obras. Sua omissão resultou no dano ao erário decorrente da ausência de funcionalidade do objeto parcialmente executado'.
10. A responsabilidade foi estendida ao ex-prefeito José Romano do Nascimento, à frente da gestão municipal de 2013 a 2016, considerando que, na condição de sucessor e em nome do Princípio da Continuidade Administrativa, a ele cabia retomar a execução do objeto dotando-o de funcionalidade. Na impossibilidade de fazê-lo, devidamente justificada, deveria adotar as medidas necessárias para o resguardo dos recursos federais.
11. O tomador de contas também responsabilizou o atual prefeito do município, Renê de Almeida Vasconcelos, com fulcro no Princípio da Continuidade Administrativa, posto que, na condição de sucessor, a ele cabia retomar a execução do objeto dotando-o de funcionalidade. Na impossibilidade de fazê-lo, devidamente justificada, deveria adotar as medidas necessárias ao resguardo dos recursos federais.
12. Por meio de ofícios a Caixa Econômica Federal, a partir de 10/10/2014, notificou os prefeitos pelas gestões iniciadas em 2009, 2013 e 2017, respectivamente Ari de Oliveira Vasconcelos, José Romano do Nascimento e Renê de Almeida Vasconcelos, no sentido de regularizar as obras paralisadas ou devolução dos recursos, no montante do débito apurado (peça 2, p. 58) .
13. O Relatório de Auditoria 1235/2017 do Ministério da Transparência e Controladoria Geral da União (peça 2, p. 68-70) ratificou as conclusões do tomador de contas, considerando que Ari de Oliveira Vasconcelos, José Romano do Nascimento e Renê de Almeida Vasconcelos, gestores dos recursos do contrato de repasse ao seus respectivos tempos de gestão, encontram-se solidariamente em débito com a Fazenda Nacional. Após serem emitidos o Certificado de Auditoria, o Parecer do Dirigente e o Pronunciamento Ministerial (peça 1, p. 71-72, 73-74 e 78-79, respectivamente) , o processo foi remetido a este Tribunal.
14. Na instrução à peça 8, examinando-se os documentos constantes nos autos, posicionou-se pela citação dos responsáveis, nos seguintes termos:
'PROPOSTA DE ENCAMINHAMENTO
29. Diante do exposto, submetem-se os autos à consideração superior, propondo:
29.1. Citar Ari de Oliveira Vasconcelos (XXX.698.823-XX) , José Romano do Nascimento (XXX.176.803-XX) e Renê de Almeida Vasconcelos (XXX.841.813-XX) , ex-prefeitos municipais de Ubajara/CE à época dos fatos tidos por irregulares, nas gestões de 2009 a 2012, de 2013 a 2016 e a partir de 2017, respectivamente, a empresa contratada Construtora C&A Ltda. (08.222.396/0001-23) e seu sócio-administrador Fábio Cavalcante e Albuquerque (XXX.805.983-XX) , com fundamento nos arts. 10, § 1º, e 12, incisos I e II, da Lei 8.443/1992 c/c o art. 202, incisos I e II, do RI/TCU, para que, no prazo de quinze dias, apresentem alegações de defesa e/ou recolham aos cofres do Tesouro Nacional, solidariamente, as quantias abaixo indicadas, atualizadas monetariamente a partir das respectivas datas até o efetivo recolhimento, e abatendo-se valores acaso já satisfeitos, nos termos da legislação vigente, em razão das seguintes irregularidades e condutas praticadas:
Dos ex-prefeitos Ari de Oliveira Vasconcelos e José Romano do Nascimento:
Irregularidade: não comprovação da boa e regular aplicação dos recursos federais recebidos através do Contrato de Repasse 0332.735-93/2010 - SIAFI 741021, para construção do Mercado Público de Ubajara-CE.
Condutas: as seguintes ações ou omissões:
a) permitir a execução parcial do objeto, em percentual de 27,3%, e a paralisação das obras;
b) deixar de adotar ações eficazes e de efetiva fiscalização das obras, para evitar ou corrigir a ocorrência de problemas técnicos executivos e de inexecução de partes da estrutura de concreto armado, alvenarias, revestimento e instalações hidrossanitárias, permitindo a deterioração esperada das partes expostas e não protegidas, em razão do abandono das obras;
c) não dar continuidade às obras, mesmo dispondo de recursos para tal, sem adotar, justificadamente, as medidas necessárias para o resguardo dos recursos federais envolvidos, em caso de demonstrada impossibilidade de retomada das obras.
Dispositivos violados: inobservância do disposto nos itens 3.2.a e 3.2.r do contrato de repasse 0332.735-93/2010, assim tendo havido violação do art. 70, parágrafo único, da CF 1988, do art. 93 do Decreto-Lei 200/1967, e do art. 145 do Decreto 93.872/1986.
Do atual prefeito Renê de Almeida Vasconcelos:
Irregularidade: não comprovação da boa e regular aplicação dos recursos federais recebidos através do Contrato de Repasse 0332.735-93/2010 - SIAFI 741021, para construção do Mercado Público de Ubajara-CE.
Condutas: não dar continuidade às obras, mesmo dispondo de recursos para tal, sem adotar, justificadamente, as medidas necessárias para o resguardo dos recursos federais envolvidos, em caso de demonstrada impossibilidade de retomada das obras.
Dispositivos violados: inobservância do disposto nos itens 3.2.a e 3.2.r do contrato de repasse 0332.735-93/2010, assim tendo havido violação do art. 70, parágrafo único, da CF 1988, do art. 93 do Decreto-Lei 200/1967, e do art. 145 do Decreto 93.872/1986.
Da empresa contratada Construtora C&A Ltda. e de seu sócio-administrador Fábio Cavalcante e Albuquerque:
Irregularidades: inobservância do projeto executivo, execução incompleta de elementos estruturais, provocando imperfeições do conjunto estrutural e retirando a funcionalidade do conjunto, sem a adoção dos parâmetros recomendados pela ABNT e as boas técnicas da engenharia.
Conduta: inexecução de partes das estruturas de concreto e respectivas armações de aço, alvenarias, revestimentos e instalações hidrossanitárias, apesar de incluir os respectivos valores nas medições dos serviços executados.
Dispositivos violados: inobservância do ajustado nas cláusulas quinta e das obrigações da contratada expressa na cláusula nona, itens 9.1, 9.4 e 9.5, do contrato de empreitada da Construtora C&A Ltda. com a Prefeitura Municipal de Ubajara/CE e das normas técnicas das ABNT que regulam a matéria, assim tendo havido violação do art. 70, parágrafo único, da CF 1988, do art. 93 do Decreto-Lei 200/1967, e do art. 145 do Decreto 93.872/1986.
Valores históricos e datas de ocorrência:
	VALOR ORIGINAL (R$) 
	DATA DA OCORRÊNCIA

	178.284,93
	27/2/2013

	87.847,50
	22/8/2014

 (...) '
15. A proposta contou com a anuência do Secretário da Secex-TCE (peça 10) , acolhida pelo Relator, exceto quanto à citação do sócio-administrador da contratada, em razão de não ter encontrado lastro fático nem jurídico que pudesse respaldar a responsabilização direta e solidária do indigitado (peça 11) .
16. Em cumprimento ao despacho do Relator, foram expedidas as seguintes citações:
I - Ari de Oliveira Vasconcelos.
	Comunicação: Ofício 2551/2018- Secex-TCE (peça 16) 
Data da Expedição: 1/11/2018
Data da Ciência: 14/11/2018 (peça 22) 
Observação: resposta peça 23.

II - José Romano do Nascimento
	Comunicação: Ofício 2552/2018- Secex-TCE (peça 15) 
Data da Expedição: 1/11/2018
Data da Ciência: 26/11/2018 (peça 24) 
Observação: Resposta peça 21.

III - Renê de Almeida Vasconcelos
	Comunicação: Ofício 2553/2018- Secex-TCE (peça 14) 
Data da Expedição: 1/11/2018
Data da Ciência: 9/11/2018 (peça 18) 
Observação: Resposta peça 26.

IV - Construtora C&A Ltda.
	Comunicação: Ofício 2554/2018- Secex-TCE (peça 17) 
Data da Expedição: 1/11/2018
Data da Ciência: não procurado
Observação: ofício enviado ao endereço do responsável, com base em fonte de pesquisa da Receita Federal.

	Comunicação: Ofício 1522/2019- Secex-TCE (peça 32) 
Data da Expedição: 15/4/2019
Data da Ciência: Mudou-se
Observação: ofício enviado ao endereço do responsável, com base em fonte de pesquisa da Receita Federal.

	Comunicação: Ofício 3194/2019- Secex-TCE (peça 36) 
Data da Expedição: 11/6/2019
Data da Ciência: Não procurado
Observação: ofício enviado ao endereço do responsável, com base em fonte de pesquisa no sistema corporativo do TCU.

	Comunicação: Ofício 3195/2019- Secex-TCE (peça 37) 
Data da Expedição: 11/6/2019
Data da Ciência: 24/06/2019 (peça 38) 
Nome do Recebedor: Kelly Cavalcante
Observação: não houve resposta.

17. Conforme Despacho de Conclusão das Comunicações Processuais (peça 42) , as providências inerentes às comunicações processuais foram concluídas.
18. Transcorrido o prazo regimental, os responsáveis Ari de Oliveira Vasconcelos, José Romano do Nascimento e Renê de Almeida Vasconcelos apresentaram defesas que serão analisadas na Seção 'Exame Técnico'. A seu turno, a Construtora C&A Ltda. permaneceu silente, devendo ser considerada revel, nos termos do art. 12, §3º, da Lei 8.443/1992.
ANÁLISE DOS PRESSUPOSTOS DE PROCEDIBILIDADE DA IN/TCU 71/2012
Avaliação de Viabilidade do Exercício do Contraditório e Ampla Defesa
19. Verifica-se que não houve o transcurso de mais de dez anos desde o fato gerador sem que tenha havido a notificação do responsável pela autoridade administrativa federal competente (art. 6º, inciso II, c/c art. 19 da IN/TCU 71/2012, modificada pela IN/TCU 76/2016) , uma vez que as obras iniciaram em 19/6/2012, os recursos transferidos a partir de 10/12/2012 e a paralisação dos serviços se deu em 21/2/2014, tendo os responsáveis sido notificados sobre as irregularidades pela autoridade administrativa competente a partir de 10/10/2014.
20. Verifica-se também que o valor atualizado do débito apurado (sem juros) em 1/1/2017 é superior a R$ 100.000,00, na forma estabelecida conforme os arts. 6º, inciso I, e 19 da IN/TCU 71/2012, modificada pela IN/TCU 76/2016.
EXAME TÉCNICO
Da validade das notificações:
21. Preliminarmente, cumpre tecer breves considerações sobre a forma como são realizadas as comunicações processuais no TCU. A esse respeito, destacam-se o art. 179, do Regimento Interno do TCU (Resolução 155, de 4/12/2002) e o art. 4º, inciso III, § 1º, da Resolução TCU 170, de 30 de junho de 2004, in verbis:
'Art. 179. A citação, a audiência ou a notificação, bem como a comunicação de diligência, farse-ão:
I - mediante ciência da parte, efetivada por servidor designado, por meio eletrônico, fac-símile, telegrama ou qualquer outra forma, desde que fique confirmada inequivocamente a entrega da comunicação ao destinatário;
II - mediante carta registrada, com aviso de recebimento que comprove a entrega no endereço do destinatário;
III - por edital publicado no Diário Oficial da União, quando o seu destinatário não for localizado'
 (¿) 
'Art. 3º As comunicações serão dirigidas ao responsável, ou ao interessado, ou ao dirigente de órgão ou entidade, ou ao representante legal ou ao procurador constituído nos autos, com poderes expressos no mandato para esse fim, por meio de:
I - correio eletrônico, fac-símile ou telegrama;
II - servidor designado;
III - carta registrada, com aviso de recebimento;
IV - edital publicado no Diário Oficial da União, quando o seu destinatário não for localizado, nas hipóteses em que seja necessário o exercício de defesa.
Art. 4º. Consideram-se entregues as comunicações:
I - efetivadas conforme disposto nos incisos I e II do artigo anterior, mediante confirmação da ciência do destinatário;
II - realizadas na forma prevista no inciso III do artigo anterior, com o retorno do aviso de recebimento, entregue comprovadamente no endereço do destinatário;
III - na data de publicação do edital no Diário Oficial da União, quando realizadas na forma prevista no inciso IV do artigo anterior.
§ 1º O endereço do destinatário deverá ser previamente confirmado mediante consulta aos sistemas disponíveis ao Tribunal ou a outros meios de informação, a qual deverá ser juntada ao respectivo processo.'
22. Bem se vê, portanto, que a validade da citação via postal não depende de que o aviso de recebimento seja assinado pelo próprio destinatário da comunicação, o que dispensa, no caso em tela, a entrega do AR em 'mãos próprias'. A exigência da norma é no sentido de o Tribunal verificar se a correspondência foi entregue no endereço correto, residindo aqui a necessidade de certeza inequívoca.
23. Não é outra a orientação da jurisprudência do TCU, conforme se verifica dos julgados a seguir transcritos:
'São válidas as comunicações processuais entregues, mediante carta registrada, no endereço correto do responsável, não havendo necessidade de que o recebimento seja feito por ele próprio.' (Acórdão 3648/2013-TCU-Segunda Câmara, Relator Ministro JOSÉ JORGE) ;
'É prescindível a entrega pessoal das comunicações pelo TCU, razão pela qual não há necessidade de que o aviso de recebimento seja assinado pelo próprio destinatário. Entregandose a correspondência no endereço correto do destinatário, presume-se o recebimento da citação.' (Acórdão 1019/2008-TCU-Plenário, Relator Ministro BENJAMIN ZYMLER) ;
'As comunicações do TCU, inclusive as citações, deverão ser realizadas mediante Aviso de Recebimento - AR, via Empresa Brasileira de Correios e Telégrafos, bastando para sua validade que se demonstre que a correspondência foi entregue no endereço correto.' (Acórdão 1526/2007-TCU-Plenário, Relator Ministro AROLDO CEDRAZ) .
24. A validade do critério de comunicação processual do TCU foi referendada pelo Supremo Tribunal Federal, nos termos do julgamento do MS-AgR 25.816/DF, por meio do qual se afirmou a desnecessidade da ciência pessoal do interessado, entendendo-se suficiente a comprovação da entrega do 'AR' no endereço do destinatário:
'Ementa: agravo regimental. Mandado de segurança. Desnecessidade de intimação pessoal das decisões do tribunal de contas da união. art. 179 do regimento interno do TCU. Intimação do ato impugnado por carta registrada, iniciado o prazo do art. 18 da lei 1.533/51 da data constante do aviso de recebimento. Decadência reconhecida. Agravo improvido.
O envio de carta registrada com aviso de recebimento está expressamente enumerado entre os meios de comunicação de que dispõe o Tribunal de Contas da União para proceder às suas intimações.
O inciso II do art. 179 do Regimento Interno do TCU é claro ao exigir apenas a comprovação da entrega no endereço do destinatário, bastando o aviso de recebimento simples.'
Da revelia da Construtora C&A Ltda. (08.222.396/0001-23) .
25. No caso vertente, a citação do responsável se deu em endereços provenientes de pesquisas realizadas pelo TCU (vide parágrafos acima) , em endereços constantes nos sistemas CPF e CNPJ da Receita.
26. A entrega do ofício citatório ficou comprovada com data da ciência em 24/6/2019 (peças 37-38) .
27. Nos processos do TCU, a revelia não leva à presunção de que seriam verdadeiras todas as imputações levantadas contra os responsáveis, diferentemente do que ocorre no processo civil, em que a revelia do réu opera a presunção da verdade dos fatos narrados pelo autor (Acórdão 1009/2018-TCU-Plenário, Relator: Bruno Dantas; 2369/2013-TCU-Plenário, Relator: Benjamin Zymler e 2449/2013-TCU-Plenário, Relator: Benjamin Zymler) . Dessa forma, a avaliação da responsabilidade do agente não pode prescindir da prova existente no processo ou para ele carreada.
28. Ao não apresentar sua defesa, a empresa deixou de produzir prova da regular execução das obras sob sua responsabilidade e recebimento dos recursos federais.
29. Mesmo as alegações de defesa não sendo apresentadas, considerando o princípio da verdade real que rege esta Corte, procurou-se buscar, em manifestações do responsável na fase interna desta Tomada de Contas Especial, se havia algum argumento que pudesse ser aproveitado a seu favor.
30. Vale frisar que os responsáveis pela empresa não se manifestaram na fase interna, não havendo elementos por ele produzidos capazes de elidir a irregularidade apontada.
Consequência da revelia da Construtora C&A Ltda. (08.222.396/0001-23) .
Conduta atribuída à empresa: inexecução de partes das estruturas de concreto e respectivas armações de aço, alvenarias, revestimentos e instalações hidrossanitárias, apesar de incluir os respectivos valores nas medições dos serviços executados.
31. Por conta da conduta acima, a empresa foi citada pelo débito integral dos recursos desbloqueados solidariamente com os demais responsáveis, ou seja, pela quantia de R$ 266.132,43.
32. Na instrução à peça 8, p. 2, item 5.2, partiu-se da premissa de que no Relatório de Acompanhamento de Engenharia da Caixa consta a informação de que houve glosa por inexecução de partes das estruturas de concreto e respectivas armações de aço, alvenarias, revestimento e instalações hidrossanitárias, demonstrando execução irregular e/ou incompleta de partes das obras objeto da última medição (peça 2, p. 22) .
33. No entanto, a atribuição de débito integral à Construtora C&A Ltda. é indevida, visto que a inexecução parcial da obra, em que pese a ausência de funcionalidade para a comunidade, a jurisprudência desta Corte é pacífica de que a empresa contratada deve ter abatido do débito que lhe cabe a parcela que efetivamente edificou, desde que esta tenha sido executada sem vícios construtivos e de acordo com o previsto no plano de trabalho do ajuste (Acórdão 3598/2017-TCU-Segunda Câmara, Relator: Ministro Substituto Marcos Bemquerer) .
34. A Caixa não apontou qualquer anomalia - vício construtivo - que justificasse o débito integral à empresa. Cabe acrescentar, ainda, que não há prova de que a empresa tenha recebido por serviços não executados, posto que a Caixa promoveu a glosa dos serviços que não foram realizados, desbloqueando apenas a quantia correspondente aos serviços efetivamente executados.
35. Isso está nítido no Relatório de Acompanhamento de Engenharia - RAE de 18/3/2014 (peça 2, p. 21-24) , cuja medição totalizou R$ 274,120.85, com evolução dos serviços no período medido de R$ 90,484.42, glosa acumulada de R$ 125.468,37, tendo a empresa efetivamente recebido a quantia de R$ 90.434,38 (v. extrato bancário à peça 2, p. 31) . A Caixa desbloqueou a quantia autorizada líquida, ou seja, descontada da glosa dos serviços não executados.
36. Não há indícios de que a empresa tenha superfaturado serviços, ou os executados com baixa qualidade, levando-nos a concluir, por ausência de prova em contrário, que tenha auferido valores correspondentes aos serviços efetivamente prestados. Dessa forma, a conduta não se amolda à empresa, de modo que deverá ser excluída da relação processual.
37. Em seguida passa-se à análise das alegações de defesa dos demais responsáveis.
Alegações de defesa de Ari de Oliveira Vasconcelos (XXX.698.823-XX) , prefeito do Município de Ubajara/CE, no quadriênio 2009 a 2012.
Argumentos
38. Alega que as obras destinadas à ocupação do mercado público da cidade iniciaram em fevereiro de 2012, com ordem de serviço expedida pelo município e em ritmo normal de execução. Esclarece que o terreno onde estava sendo construído imóvel foi adquirido por meio de processo de ação judicial de desapropriação, que tramitou na vara única da Comarca sob o número 0004572-65.2010.8.06.0176 (peça 23, p. 2) .
39. Acrescenta que já havia concluído 27,79% da obra quando, em abril de 2014, a documentação e a posse do imóvel pelo município foi contestada mediante processo judicial tendo sido concedido aos antigos proprietários do imóvel, em medida liminar, a posse do imóvel até a conclusão de perícia judicial que seria posteriormente realizada (peça 23, p. 2) .
40. Narra que, tendo sido devolvido aos expropriados a posse do imóvel, o município viu-se na obrigação de paralisar a obra. Diante dessa situação, já ausente do cargo de prefeito municipal, o defendente não mais poderia interferir em qualquer ação para a execução do dito objeto. Lembra que o município somente conseguiu suspender a decisão de devolução da posse do imóvel aos antigos donos após o término do mandato de prefeito do defendente (peça 23, p. 2 e 71-75) .
41. Afirma que durante sua gestão nenhuma irregularidade ocorreu no que se refere a aplicação dos recursos. A obra foi contratada e iniciada enquanto exercia o cargo de prefeito, e os pagamentos efetuados com regularidade e aprovação da Caixa Econômica Federal (peça 23, p. 3) .
42. Ao final a defesa pede que no julgamento da Tomada de Contas Especial seja o defendente excluído de qualquer responsabilização (peça 23, p. 7) .
Análise das alegações de defesa de Ari de Oliveira Vasconcelos (XXX.698.823-XX) , prefeito do Município de Ubajara/CE, no quadriênio 2009 a 2012.
43. Ao responsável foram atribuídas as seguintes condutas:
a) permitir a execução parcial do objeto, em percentual de 27,3%, e a paralisação das obras;
b) deixar de adotar ações eficazes e de efetiva fiscalização das obras, para evitar ou corrigir a ocorrência de problemas técnicos executivos e de inexecução de partes da estrutura de concreto armado, alvenarias, revestimento e instalações hidrossanitárias, permitindo a deterioração esperada das partes expostas e não protegidas, em razão do abandono das obras;
c) não dar continuidade às obras, mesmo dispondo de recursos para tal, sem adotar, justificadamente, as medidas necessárias para o resguardo dos recursos federais envolvidos, em caso de demonstrada impossibilidade de retomada das obras.
44. Pois bem, o contrato de repasse foi assinado em 3/11/2010, havendo a primeira liberação de recursos do Ministério por meio da Ordem Bancária 2012OB807154, de 10/12/2012 no valor de R$ 51.577,50. Esse recurso foi consumido com despesas da 1ª medição atestada pelo RAE datado de 6/7/2012, no valor de R$ 53.127,61 (peça 2, p. 13) , o qual indica que as obras estavam em ritmo normal sem qualquer registro no campo observações do referido RAE (peça 2, p. 14) .
45. Em seguida, foi emitida a Ordem Bancária 2012OB807962, de 19/12/2012, no valor de R$ 126.750,00, havendo a 2ª medição no valor de R$ 130.508,82, de acordo com o RAE datado de 22/10/2012 (peça 2, p. 17-18) .
46. Verifica-se que o contrato foi assinado em 2010, mas a primeira medição ocorreu dois anos depois, em 2012, no último ano do mandato do ex-prefeito. Os RAE também indicam que as obras corriam em ritmo normal, não sendo apontadas irregularidades na execução física do empreendimento.
47. Portanto, os relatórios de acompanhamento de engenharia da Caixa mostram que não se sustentam as condutas atribuídas ao responsável. Os elementos constitutivos dos autos mostram que desde o início das obras até o final do mandato do ex-prefeito as obras evoluíram mantendo-se a proporcionalidade entre a execução física e a financeira.
48. Assim, mais especificamente em relação às condutas atribuídas ao responsável, tem-se claro que:
I - Conduta 1: permitir a execução parcial do objeto, em percentual de 27,3%, e a paralisação das obras.
48.1. Verifica-se que na gestão do defendente os trabalhos seguiram o curso normal (não houve paralisação de obras na gestão do ex-prefeito) , segundo atestado pela Caixa. As obras foram executadas parcialmente porque iniciaram no final da gestão do responsável, havendo a primeira medição pela Caixa em julho de 2012 e a segunda em outubro/2012. Além disso, a vigência do ajuste ultrapassou a sua gestão, pressupondo a continuidade das obras na gestão seguinte, de modo ter sido impertinente a conduta a ele atribuída.
II - Conduta 2: deixar de adotar ações eficazes e de efetiva fiscalização das obras, para evitar ou corrigir a ocorrência de problemas técnicos executivos e de inexecução de partes da estrutura de concreto armado, alvenarias, revestimento e instalações hidrossanitárias, permitindo a deterioração esperada das partes expostas e não protegidas, em razão do abandono das obras.
48.2. Deve-se enfatizar que não há notícia/prova nos autos de que as obras tenham sido abandonadas na gestão do responsável. Portanto, indevida a hipótese acusatória.
48.3. No último RAE datado de 22/10/2012 (peça 2, p. 17-18) , elaborado no final da gestão do responsável, a Caixa, na condição de representante do MTur e agente fiscalizador, atestou que:
a) em relação ao prazo de execução, as obras seguiam normalmente;
b) em relação ao processo de execução, os serviços estavam sendo prestados com qualidade razoável;
c) em relação à fiscalização das obras, a Caixa atestou que era satisfatória.
d) no campo observação a Caixa deixou registrado que 'Não há motivo para glosa, a obra transcorre normalmente'.
48.3.1. Portanto, os elementos constitutivos dos autos não respaldam/autorizam a conduta atribuída ao responsável, de modo que a mesma deverá ser desconsiderada.
III - Conduta 3: não dar continuidade às obras, mesmo dispondo de recursos para tal, sem adotar, justificadamente, as medidas necessárias para o resguardo dos recursos federais envolvidos, em caso de demonstrada impossibilidade de retomada das obras.
48.4. Conforme já salientado anteriormente, durante a gestão do responsável, assim que iniciaram as obras, a Caixa atestou que os trabalhos foram realizados em ritmo normal, com boa qualidade dos serviços, pressupondo a continuidade do empreendimento na gestão que o sucedera, visto que a vigência do ajuste foi de 3/11/2010 a 30/6/2017 (item 2, retro) .
48.5. Portanto, também a terceira conduta não encontra respaldo nos elementos constitutivos dos autos, devendo ser desconsiderada.
Outros argumentos apresentados pela defesa
49. A defesa apresenta fato novo, antes não conhecido nos autos, de que a obra estaria sendo realizada em terreno expropriado em ação judicial. Faz referência à Ação de desapropriação 0004572-65.2010.8.06.0176 protocolada em 13/8/2010 (peça 23, p. 80) , pouco antes da celebração do contrato de repasse em 3/11/2010.
50. A propósito do tema, vale lembrar que o Contrato de Repasse 0332.735-93/2010 - Siafi 741021 (peça 1, p.47-54) foi regulamentado pela Portaria Interministerial 127/2008, cujo art. 25, caput, e inciso IV, dispõe que, sem prejuízo do disposto no art. 24, era condição para a celebração de convênios e contratos de repasse a comprovação do exercício pleno dos poderes inerentes à propriedade do imóvel, mediante certidão emitida pelo cartório de registro de imóveis competente, quando o convênio tiver por objeto a execução de obras ou benfeitorias no imóvel.
51. A jurisprudência desta Corte é firme no sentido de que o concedente, em observância ao interesse público, deve exigir do convenente a comprovação de propriedade do imóvel onde será edificado o objeto do convênio antes da celebração do ajuste (Acórdão 3484/2012-TCU-Segunda Câmara, Relator: Ministro Marcos Bemquerer) .
52. Deve-se acrescentar que a mera existência de decreto de desapropriação de área que será objeto de intervenção não é condição suficiente para a transferência de recursos com vistas ao início de obras conveniadas, devendo o concedente autorizá-la somente após a regularização fundiária, mediante justa e prévia indenização, sob pena de o responsável ser condenado a devolver a integralidade dos valores transferidos, ainda que o objeto pactuado tenha sido executado (Acórdão 1304/2019-TCU-Segunda Câmara, Relator: Ministro Marcos Bemquerer) .
53. Não é demais lembrar que o convenente deve comprovar a propriedade do imóvel em que o objeto será executado, cabendo ao concedente verificar o cumprimento dessa obrigação antes de assinar o convênio, sob pena de responsabilização e multa (Acórdão 6073/2010-TCU-Segunda Câmara, Relator: Ministro Augusto Sherman) .
54. Portanto, é possível que na celebração do contrato de repasse não foi cumprida a exigência prevista no art. 25, inciso IV, da Portaria Interministerial 127/2008. Contudo, trata-se de evento ocorrido há mais de 10 anos, devendo-se levar em conta, ainda, que em casos especiais, a jurisprudência desta Corte admite a realização de obra em imóvel objeto de processo judicial de desapropriação ainda em curso, por interesse social, de que se detenha somente a imissão provisória de posse, determinada pelo juízo da causa (Acórdão 2254/2006-TCU-Plenário, Relator: Ministro Augusto Nardes) .
54.1. Portanto, tal ocorrência não macula a gestão do responsável, de modo que, não restando outras pendências, verifica-se que a citação e o débito imposto ao responsável, com base nas condutas acima examinadas, foram indevidos, de modo que resta aceitar as alegações de defesa do ex-prefeito e julgar regulares com ressalva suas contas.
Alegações de defesa de José Romano do Nascimento (XXX.176.803-XX) , prefeito do Município de Ubajara/CE, no quadriênio 2013-2016.
55. Inicia a defesa se posicionando no sentido de que o Ministério do Turismo não cumpriu com sua parte no conveniado, uma vez que não repassou a totalidade dos recursos, o que seria atestado até mesmo na Instrução formulada pela Unidade Técnica do TCU no ponto 3, o qual afirma que os recursos foram liberados por meio de três ordens bancárias e totalizam o valor de R$ 266.175,00 (peça 21, p. 1) .
56. Acrescenta que a obra só seria executada em 27,3%, visto que foi repassado pelo concedente apenas esse percentual do valor contratado. Não teria como a gestão da municipalidade executar em tal obra mais do que o que lhe é repassado, resta claro que foi realizado exatamente o valor repassado, não tendo como ir além, visto que não havia mais recurso disponível (peça 21, p. 3) .
57. Lembra que quando assumiu a gestão municipal o Contrato de Repasse já havia sido firmado e os recursos repassados eram insuficientes para a execução total da obra. Porém, em sua gestão envidou esforços, com empenho, datado de 28/3/2013, no valor de R$ 183.636,43 como uma tentativa de dar andamento à obra (peça 21, p. 4) .
58. Desse modo, na época de sua gestão tomou medidas afirmativas para que o objeto do contrato fosse executado em sua totalidade e, assim, pudesse exercer sua funcionalidade em frente à população, demonstrando, portanto, ausência de dolo em suas condutas (peça 21, p. 4) .
59. Ao final a defesa pugna pelo acolhimento completo das razões de mérito com reconhecimento da regularidade de todos os atos praticados pelo responsável (peça 21, p. 5) .
Análise das alegações de defesa de José Romano do Nascimento (XXX.176.803-XX) , prefeito do Município de Ubajara/CE, no quadriênio 2013-2016.
60. Ao responsável foram atribuídas as seguintes condutas:
a) permitir a execução parcial do objeto, em percentual de 27,3%, e a paralisação das obras;
b) deixar de adotar ações eficazes e de efetiva fiscalização das obras, para evitar ou corrigir a ocorrência de problemas técnicos executivos e de inexecução de partes da estrutura de concreto armado, alvenarias, revestimento e instalações hidrossanitárias, permitindo a deterioração esperada das partes expostas e não protegidas, em razão do abandono das obras;
c) não dar continuidade às obras, mesmo dispondo de recursos para tal, sem adotar, justificadamente, as medidas necessárias para o resguardo dos recursos federais envolvidos, em caso de demonstrada impossibilidade de retomada das obras.
61. Em síntese, a defesa alega que durante sua gestão executou as obras de acordo com o percentual equivalente aos recursos federais transferidos, tendo o Ministério do Turismo deixado de repassar verbas suficientes para a continuidade das obras.
62. Assim, mais especificamente em relação às condutas atribuídas ao responsável, tem-se claro que:
I - Conduta 1: permitir a execução parcial do objeto, em percentual de 27,3%, e a paralisação das obras.
II - Conduta 3: não dar continuidade às obras, mesmo dispondo de recursos para tal, sem adotar, justificadamente, as medidas necessárias para o resguardo dos recursos federais envolvidos, em caso de demonstrada impossibilidade de retomada das obras.
62.1. As condutas 1 e 3 serão analisadas em conjunto em razão da conexão e complementaridade entre ambas que produziram a mesma consequência (permitir a execução parcial + não dar continuidade = não execução do objeto) .
62.2. Nesse caso, vale ressaltar que o Contrato de Repasse 0332.735-93/2010 foi firmado no valor de R$ 975.000,00, à conta do concedente, e R$ 29.266,17 referentes à contrapartida do convenente, conforme cláusula quarta do contrato de repasse (peça 1, p. 49) e termo aditivo de 7/2/2013 (peça 1, p. 55-56) .
62.3. Parte dos recursos foi liberada por meio das Ordens Bancárias 2012OB807154, 2012OB807962 e 2014OB801299, sendo R$ 51.577,50 em 10/12/2012, R$ 126.750,00 em 19/12/2012 e R$ 87.847,50 em 2/6/2014, respectivamente (peça 2, p. 56) , totalizando o valor original de R$ 266.175,00, como confirmado no extrato de repasse da Caixa Econômica Federal - Caixa (peça 2, p. 35-36) .
62.4. Na administração do antecessor (gestão 2009-2012) foram repassados pelo Ministério do Turismo R$ 51.577,50 em 10/12/2012 e R$ 126.750,00 em 19/12/2012, tendo sido atestados R$ 53.127,61 pelo RAE de 6/7/2012 (peça 2, p. 13-16) , e R$ 183.636,43 pelo RAE de 22/10/2012 (peça 2, p. 17-20) .
62.5. Dessa forma, em 2012, o Ministério do Turismo liberou R$ 178.327,50 e gastou R$ 183.636,43 (a diferença é da contrapartida) . Em 2014 o Ministério liberou mais R$ 87.847,50 em 2/6/2014, totalizando R$ 266.175,00. De acordo com a Caixa, os desbloqueios ocorreram em 27/2/2013 (R$ 178.284,93) e 22/8/2014 (R$ 87.847,50) , somando R$ 266.132,43, praticamente a totalidade da verba federal.
62.6. Aqui, importante distinguir a diferença entre o ato de repassar os recursos pelo ente convenente/contratante, nesse caso o Ministério do Turismo, e o ato de desbloquear os recursos assim que são apresentadas as medições e documentos de despesas pelo município/contratante à instituição financeira Caixa.
62.7. Para a realização das obras o investimento federal deveria ser de R$ 975.000,00, conforme deliberado na cláusula quarta, item 4, do Contrato de Repasse 0332.735-93/2010. Para prever essa despesa o Mtur empenhou tal quantia em 24/6/2010, mediante a Nota de Empenho 2010NE901066 (peça 2, p. 47) .
62.8. No entanto, conforme registrado no relatório do tomador de contas (peça 2, p. 57, item 4) , no relatório da CGU (peça 2, 69, item 3) , e demais peças dos autos (peça 2, 45-51) , o Mtur efetivamente repassou a quantia de R$ 266.175,00, mediante as ordens bancárias mencionadas no item 3 desta instrução (v. item 59, retro) .
62.9. A defesa alega a insuficiência de recursos para a continuidade das obras, o que requer análise específica sobre o tema, visto que aparentemente o MTur empenhou em 2010 a totalidade dos recursos para fazer frente às despesas com o contrato de repasse em tela.
62.10. No caso desta TCE, o Contrato de Repasse 0332.735-93/2010 teve vigência inicial de 3/11/2010 a 3/12/2011, tendo sido sucessivamente prorrogado por meio dos Termos Aditivos 1 a 5 (peça 1, p. 57-58, 59-60, 61-62, 63-64 e 69-70) e Ofícios (peça 1, p. 65-68 e 75-76) , até 30/6/2017, com prazo de mais 30 dias para a apresentação da prestação de contas.
62.11. Na gestão 2013-2016, o responsável José Romano do Nascimento assinou o termo aditivo ao contrato de repasse, datado de 7/2/2013, objetivando complementar a contrapartida municipal no valor de R$ 29.266,17 (peça 1, p. 55) . Assinou, ainda, o termo aditivo datado de 6/3/2013, visando a prorrogação do ajuste para 30/4/2014 (peça 1, p. 59) .
62.12. São evidências de que o defendente tinha pleno conhecimento do contrato de repasse. Assim, em tese, a partir do início de sua gestão (1/1/2013) , não havia impedimento e nem falta de recursos para a continuidade das obras.
62.13. Nesse caso, cogita-se que o responsável deveria ter continuado a execução das obras e solicitado à Caixa as medições e os pagamentos, com base na percepção de que incumbiria à Caixa fazer gestões junto ao Ministério do Turismo para liberar a devida ordem bancária.
62.14. De sua parte, o defendente assinou dois termos aditivos no início de sua gestão. Assim, já havia sido dado o sinal para que a Caixa e/ou Ministério do Turismo providenciasse a recomposição financeira da conta vinculada com o dinheiro necessário à retomada das obras.
62.15. A propósito, não se confirma a falta de recursos financeiros e/ou outro impeditivo para a continuidade das obras, ficando sem explicação a inatividade de obras no intervalo de 1 ano e 3 meses entre o início de gestão do responsável (1/1/2013) e a terceira medição da Caixa em 14/3/2014, conforme RAE datado de 18/3/2014 (peça 2, p. 21-22) , tempo suficiente para a conclusão do empreendimento.
62.16. Cabe enfatizar que a paralisação das obras, provavelmente ocorrida a partir de abril de 2014, decorreu, realmente, de decisão judicial de primeira instância da Comarca de Ubajara/CE, na ação de desapropriação do imóvel onde estava sendo construído o Mercado Público. Não cabe discutir o equívoco judicial cometido com a devolução da posse do imóvel já expropriado aos expropriandos até a conclusão de perícia judicial, mas fato é que tal decisão paralisou temporariamente as obras, motivando, inclusive, a rescisão contratual entre a Construtora C&A Ltda. e o Município de Ubajara/CE, consoante consta no termo de rescisão datado de 14/10/2015 (peça 23, p. 42-43) .
62.17. Destarte, os argumentos da defesa não foram suficientes para elidir as condutas 1 e 3 a ele atribuída.
II - Conduta 2: deixar de adotar ações eficazes e de efetiva fiscalização das obras, para evitar ou corrigir a ocorrência de problemas técnicos executivos e de inexecução de partes da estrutura de concreto armado, alvenarias, revestimento e instalações hidrossanitárias, permitindo a deterioração esperada das partes expostas e não protegidas, em razão do abandono das obras.
63. Segundo a instrução à peça 8, p. 2, item 5.2, no Relatório de Acompanhamento de Engenharia da Caixa consta a informação de que houve glosa por inexecução de partes das estruturas de concreto e respectivas armações de aço, alvenarias, revestimento e instalações hidrossanitárias, demonstrando execução irregular e/ou incompleta de partes das obras objeto da última medição (peça 2, p. 22) .
64. Na análise da revelia da Construtora C&A Ltda., ficou demonstrado que a atribuição de débito integral à empresa foi indevida, visto que a jurisprudência desta Corte é pacífica no sentido de que, no caso de inexecução parcial da obra, em que pese a ausência de funcionalidade para a comunidade, deve a empresa contratada ter abatido do débito que lhe cabe a parcela que efetivamente edificou, desde que esta tenha sido executada sem vícios construtivos e de acordo com o previsto no plano de trabalho do ajuste (Acórdão 3598/2017-TCU-Segunda Câmara, Relator: Ministro Substituto Marcos Bemquerer) .
65. Não se apontou qualquer anomalia - vício construtivo ou superfaturamento - que justificasse o débito integral à empresa. Consignou-se, ainda, que não há prova de que a empresa tenha recebido por serviços não executados, posto que a Caixa promoveu a glosa dos serviços que não haviam sido realizados, e, assim, desbloqueou apenas a quantia correspondente aos serviços efetivamente executados.
66. Isso está nítido no Relatório de Acompanhamento de Engenharia - RAE de 18/3/2014 (peça 2, p. 21-24) . Em nenhum ponto o relatório registra a ocorrência de problemas técnico-construtivos. A medição naquele RAE totalizou R$ 274.120,85, com evolução dos serviços no período medido de R$ 90.484,42, glosa acumulada de R$ 125.468,37 (em função de serviços não executados) , tendo a empresa efetivamente recebido a quantia de R$ 90.434,38 (v. extrato bancário à peça 2, p. 31) . A Caixa desbloqueou a quantia autorizada líquida, ou seja, descontada da glosa dos serviços não executados.
67. Nesse RAE a Caixa atestou que a fiscalização da obra era fraca (peça 2, p. 22) . Contudo, não há indícios de que a empresa tenha superfaturado serviços, ou os executado com baixa qualidade, levando-nos a concluir, por ausência de prova, que tenha auferido valores correspondentes aos serviços efetivamente prestados. O que predominou nos RAE's foram as glosas de serviços medidos não acolhidos pela Caixa.
68. Enfim, a ausência de medidas proativas no sentido de retomar a execução das obras contribuiu para a exposição e o consequente surgimento de problemas nas estruturas do imóvel parcialmente construído. No entanto, são problemas técnicos que não afetam a integridade do imóvel, de modo que o dano não se deveu exatamente em razão de tais problemas e sim do abandono, ou seja, da falta de retomada, continuidade e conclusão das obras.
69. Dessa forma, o ex-prefeito não apresentou argumentos e documentação probatória que afaste a conduta a ele atribuída.
Alegações de defesa de Renê de Almeida Vasconcelos (XXX.841.813-XX) , prefeito do Município de Ubajara/CE, no quadriênio 2017-2020.
70. Em suas alegações, o responsável ratifica a defesa de seu antecessor (gestor do quadriênio 2009-2012) para complementar que, ao assumir o mandato de prefeito, em 1/1/2017, já se deu conta da mais completa omissão do ex-prefeito José Romano (gestão 2013-2016) , e que não há relação de causa (nexo de causalidade) entre o estado atual da obra e a ação ou omissão do atual prefeito (peça 26, p. 2-3) .
71. Ao final a defesa pede excluir seu nome de qualquer responsabilidade na aplicação dos recursos federais questionados (peça 26, p. 6) .
Análise das alegações de defesa de Renê de Almeida Vasconcelos (XXX.841.813-XX) , prefeito do Município de Ubajara/CE, no quadriênio 2017-2020.
72. Ao responsável foi atribuída a seguinte conduta:
Conduta: não dar continuidade às obras, mesmo dispondo de recursos para tal, sem adotar, justificadamente, as medidas necessárias para o resguardo dos recursos federais envolvidos, em caso de demonstrada impossibilidade de retomada das obras.
73. As obras foram paralisadas por influência da justiça de primeira instância da Comarca de Ubajara/CE, na ação de desapropriação do imóvel onde estava sendo construído o Mercado Público, assunto já abordado anteriormente.
74. Por força de decisão monocrática de 9/12/2015, a Desembargadora Maria Iracema Martins do Vale, Presidente do Tribunal de Justiça do Estado do Ceará, deferiu o pedido de suspensão liminar, ou antecipação de tutela, pleiteado pelo município, para o fim especifico de sobrestar os efeitos da decisão proferida nos autos da Ação de Desapropriação 0004572-65.2010.8.06.0176, tão somente para manter o Município de Ubajara na posse provisória do imóvel declarado de utilidade pública, devendo a discussão quanto ao valor da indenização e a realização da perícia judicial seguirem regular trâmite processual no juízo de origem (peça 26, p. 7-11) .
75. Verifica-se que na gestão 2017-2020 houve empenho do atual prefeito na retomada das obras, com a elaboração de novos orçamentos do empreendimento e tratativas junto à Caixa Econômica Federal objetivando a retomada das obras (peça 26, p. 23-38) .
76. Pode-se observar o empenho no parecer técnico da Secretaria de Obras, Transportes e Serviços Urbanos do Município de Ubajara/CE ao registrar que, no fim do ano de 2017, o município manifestou interesse em continuar com a obra e apresentou o seu replanilhamento com atualização de preços, projetos reformulados, ART e justificativa técnica. Tudo de acordo com os parâmetros da Caixa Econômica Federal (peça 26, p. 12) .
77. Antes disso, o Prefeito Renê de Almeida Vasconcelos havia comunicado à Caixa, por meio do Ofício S/N, de 14/2/2017, demonstrando o interesse em reativar o contrato de repasse, mas dependia de laudo de avaliação por perito engenheiro e que posteriormente faria contato para viabilizar a continuidade da obra (peça 26, p. 14-15) .
78. Em 22/3/2018 foi feito o comunicado à Caixa sobre os ajustes, acréscimos e decréscimos necessários, do valor final de R$ 1.187.955,72, já incluso o BDI de 20%, para a conclusão das obras (peça 26, p. 23-38) .
79. Portanto, os argumentos de defesa são suficientes para afastar a responsabilidade de Renê de Almeida Vasconcelos (XXX.841.813-XX) , prefeito do Município de Ubajara/CE no quadriênio 2017-2020, na medida em que não deu causa ao prejuízo e, a seu tempo, adotou as medidas que entendeu cabíveis para a retomada das obras. Não nos cabe avaliar se eficazes, mas fato é que, realmente, depois da morosidade na execução das obras iniciadas em 19/6/2012, passando por um período de paralisação por força de decisão judicial, o tempo de vigência do convênio escoou-se de tal forma que não houve tempo hábil para a retomada do empreendimento antes do fim da vigência do contrato de repasse, em 30/6/2017. Ademais, seriam necessários estudos de viabilidade econômica e, talvez, a celebração de novo contrato para o reinício das obras, visto que o custo final do investimento (R$ 1.187.955,72) seria maior que o saldo do contrato de repasse ainda tecnicamente existente (R$ 708.825,00) .
Síntese conclusiva da análise das alegações de defesa dos responsáveis
Responsável: Ari de Oliveira Vasconcelos (XXX.698.823-XX) , prefeito do Município de Ubajara/CE, no quadriênio 2009 a 2012.
80. Na gestão do responsável houve a celebração do Contrato de Repasse 0332.735-93/2010 em desacordo com a Portaria Interministerial 127/2008, a qual em seu art. 25, caput, e inciso IV, dispõe como condição para a celebração de convênios e contratos de repasse a comprovação do exercício pleno dos poderes inerentes à propriedade do imóvel, mediante certidão emitida pelo cartório de registro de imóveis competente, quando o convênio tiver por objeto a execução de obras ou benfeitorias no imóvel.
81. Neste caso, a responsabilidade seria do signatário do contrato de repasse e do setor concedente do Ministério do Turismo que não conferiu adequadamente a documentação enviada pelo município e viabilizou a assinatura do contrato sem as garantias previstas no art. 25 da Portaria Interministerial 127/2008, vigente à época. Cogita-se que o então prefeito Ari de Oliveira Vasconcelos deu causa à paralisação das obras em 2014, por ter assinado o contrato de repasse em 2010 para a construção do Mercado Central em imóvel desapropriado pela via judicial.
82. No entanto, o ex-prefeito não pode ser responsabilizado por evento futuro. Além disso, a questão foi superada também na via judicial mediante a reversão da posse do município sobre o imóvel expropriado, obviamente com a indenização do valor levantado em perícia.
83. Deve-se assinalar, em que pese não recomendável, a jurisprudência desta Corte admite a realização de obra em imóvel objeto de processo judicial de desapropriação ainda em curso, por interesse social, de que se detenha somente a imissão provisória de posse, determinada pelo juízo da causa (Acórdão 2254/2006-TCU-Plenário, Relator: Ministro Augusto Nardes) . Assim, não há motivo justo para a manutenção da responsabilidade do ex-prefeito Ari de Oliveira Vasconcelos. Primeiramente porque não foi citado por ter dado causa à paralisação das obras e, segundo, porque as obras iniciaram mais ao final de sua gestão e, até então, segundo a Caixa, os serviços estavam sendo executados em ritmo normal.
84. Portanto, não vemos razões para considerar irregulares as contas do ex-prefeito, considerando que não tenha dado causa à inexecução e abandono da obra, decorrentes de fatores supervenientes a sua gestão.
Responsável: José Romano do Nascimento (XXX.176.803-XX) , prefeito do Município de Ubajara/CE, no quadriênio 2013-2016.
85. Na gestão do responsável ocorreu um evento - ação judicial - que contribuiu para a paralisação temporária das obras a partir de abril de 2014, até que a posse do imóvel expropriado retornou ao Município de Ubajara/CE em 9/12/2015 (peça 23, p. 71-75) . A partir desta data a discussão judicial passaria a ser apenas em relação ao valor da indenização. Contudo, antes, e decorrente do impasse judicial, o contrato com a Construtora C&A Ltda. já havia sido rescindido, perdurando a paralisação das obras, se vendo o município obrigado a contratar outra empresa para a retomada dos trabalhos.
86. Nesse contexto, o ex-prefeito José Romano do Nascimento teve dois períodos em sua administração que poderia ter dado prosseguimento às obras.
87. O primeiro, e mais importante, compreendido no início de sua gestão (1/1/2013) até o embargo da obra pela justiça em 2014. Bastaria dar continuidade aos trabalhos que já vinham sendo desenvolvidos na gestão de seu antecessor, mantendo o ritmo normal dos serviços, o que tornaria possível a conclusão antes da paralisação decretada pelo judiciário em 2014.
88. O segundo período compreende-se entre dezembro de 2015 (data do desembaraço do imóvel) e o final de sua gestão - 31/12/2016, restando-lhe, ainda, cerca de 1 ano, para adotar as providências visando a retomada das obras.
89. Esperava-se do responsável, como gestor público, que envidasse esforços junto à Caixa visando a continuidade das obras iniciadas pelo seu antecessor, comunicasse a Caixa os entraves judiciais durante a paralisação e, posteriormente, se fosse o caso, fizesse levantamento de custos e comunicasse à instituição financeira as tratativas tendentes à retomada das obras, ou outras medidas visando ao resguardo do Erário.
90. Diante dessas circunstâncias, as alegações de defesa do responsável não podem ser aceitas para sanear a irregularidade, e nem elidir o débito apurado nesta tomada de contas especial.
Responsável: Construtora C&A Ltda. (08.222.396/0001-23) .
91. Em relação à Construtora C&A Ltda. (08.222.396/0001-23) , não há qualquer sinal que justifique a responsabilização da empresa nesta TCE. Ficou evidente que não se pode atribuir a ela qualquer responsabilidade pela execução parcial e paralisação das obras. A empresa recebeu pelo que executou, não havendo indícios de prática de superfaturamento, de modo que seu nome pode ser afastado da relação processual.
Responsável: Renê de Almeida Vasconcelos (XXX.841.813-XX) , prefeito do Município de Ubajara/CE, no quadriênio 2017-2020.
92. No que tange ao atual prefeito, Renê de Almeida Vasconcelos (gestão 2017-2020) , se dirigiu à Caixa para demonstrar interesse na continuidade das obras, mas dependia de levantamentos de novo orçamento para a contratação de empresa que desse continuidade ao empreendimento, não se tendo notícias da resposta da Caixa sobre a matéria, de modo que o contrato de repasse expirou antes de implementada qualquer medida visando o reinício das obras.
93. Nesse cenário, propomos:
93.1. Considerar revel, para todos os efeitos, a Construtora C&A Ltda. (08.222.396/0001-23) , mas, em função da análise procedida, excluí-la do rol de responsáveis arrolados nesta TCE.
93.2. Acolher as alegações de defesa de Ari de Oliveira Vasconcelos (XXX.698.823-XX) , e de Renê de Almeida Vasconcelos (XXX.841.813-XX) , prefeitos do Município de Ubajara/CE nos quadriênios 2009-2012 e 2017-2020, respectivamente, julgando regulares com ressalva, suas contas, expedindo-lhes quitação.
93.3. Rejeitar as alegações de defesa de José Romano do Nascimento (XXX.176.803-XX) , prefeito do Município de Ubajara/CE no quadriênio 2013-2016, julgando irregulares suas contas, condenando-o ao débito apurado e sancionando-o com a multa prevista no art. 57 da Lei 8.443/1992.
94. Não há elementos para que se possa efetivamente aferir e reconhecer a ocorrência de boa-fé na conduta de José Romano do Nascimento (XXX.176.803-XX) , podendo este Tribunal, desde logo, proferir o julgamento de mérito pela irregularidade das contas, conforme os termos dos §§ 2º e 6º do art. 202 do Regimento Interno do TCU, condenando-se o responsável ao débito apurado e aplicando-lhe a multa prevista no art. 57 da Lei 8.443/1992.
Prescrição da Pretensão Punitiva
95. Vale ressaltar que a pretensão punitiva do TCU, conforme Acórdão 1441/2016-TCU-Plenário, Relator Min. Benjamin Zymler, que uniformizou a jurisprudência acerca dessa questão, subordina-se ao prazo geral de prescrição indicado no art. 205 do Código Civil, que é de dez anos, contado da data de ocorrência da irregularidade sancionada, nos termos do art. 189 do Código Civil, sendo este prazo interrompido pelo ato que ordenar a citação, a audiência ou a oitiva dos responsáveis.
96. No caso em exame, não ocorreu a prescrição, uma vez que a irregularidade sancionada configurou-se no período de 2013-2016 (gestão do responsável) , e o ato de ordenação da citação ocorreu em 26/6/2018 (peça 11) .
CONCLUSÃO
97. Em face da análise promovida na seção 'Exame Técnico', propõe-se acolher as alegações de defesa de Ari de Oliveira Vasconcelos (XXX.698.823-XX) e de Renê de Almeida Vasconcelos (XXX.841.813-XX) , prefeitos do Município de Ubajara/CE nos quadriênios 2009-2012 e 2017-2020, respectivamente, uma vez que foram suficientes para sanar as irregularidades a ele atribuídas e afastar o débito apurado.
98. Propõe-se, ainda, excluir a Construtora C&A Ltda. (08.222.396/0001-23) do rol de responsáveis, tendo em vista não ter ficado comprovada a participação da empresa nos danos apurados nesta tomada de contas especial.
99. Por fim, propõe-se rejeitar as alegações de defesa de José Romano do Nascimento (XXX.176.803-XX) , prefeito do Município de Ubajara/CE no quadriênio 2013-2016, considerando que as alegações de defesa não foram capazes de elidir a irregularidade e o débito a ele atribuído.
100. Verifica-se também que não houve a prescrição da pretensão punitiva, conforme análise já realizada.
101. Tendo em vista que não constam dos autos elementos que permitam reconhecer a boa-fé do responsável, sugere-se que as suas contas sejam julgadas irregulares, nos termos do art. 202, § 6º, do Regimento Interno do TCU, com a imputação do débito atualizado monetariamente e acrescido de juros de mora, nos termos do art. 202, § 1º do Regimento Interno do TCU, descontado o valor eventualmente recolhido, com a aplicação da multa prevista no art. 57 da Lei 8.443/1992.
PROPOSTA DE ENCAMINHAMENTO
102. Diante do exposto, submetem-se os autos à consideração superior, propondo:
a) Considerar revel a Construtora C&A Ltda. (08.222.396/0001-23) , para todos os efeitos, dando-se prosseguimento ao processo, com fulcro no art. 12, § 3º, da Lei 8.443/1992;
b) Excluir a Construtora C&A Ltda. (08.222.396/0001-23) da relação processual;
c) Acolher as alegações de defesa apresentadas pelos responsáveis Ari de Oliveira Vasconcelos (XXX.698.823-XX) e Renê de Almeida Vasconcelos (XXX.841.813-XX) , prefeitos do Município de Ubajara/CE nos quadriênios 2009-2012 e 2017-2020, respectivamente;
d) Julgar regulares com ressalva, nos termos do arts. 1º, inciso I, e 16, inciso II, e 23, inciso II, da Lei 8.443/1992, c/c os arts. 1º, inciso I, 208 e 214, inciso II, do Regimento Interno, as contas de Ari de Oliveira Vasconcelos (XXX.698.823-XX) e Renê de Almeida Vasconcelos (XXX.841.813-XX) , dando-se-lhes quitação;
e) Rejeitar as alegações de defesa de José Romano do Nascimento (XXX.176.803-XX) , prefeito do Município de Ubajara/CE, no quadriênio 2013-2016;
f) Julgar irregulares, nos termos dos arts. 1º, inciso I, 16, inciso III, alíneas 'b' e 'c', da Lei 8.443/1992, c/c os arts. 19 e 23, inciso III, da mesma Lei, as contas do responsável José Romano do Nascimento (XXX.176.803-XX) , condenando-o ao pagamento da importância a seguir especificada, atualizada monetariamente e acrescida dos juros de mora, calculada a partir da data discriminada até a data da efetiva quitação do débito, fixando-lhe o prazo de quinze dias, para que comprove, perante o Tribunal, o recolhimento da referida quantia aos cofres do Tesouro Nacional, nos termos do art. 23, inciso III, alínea 'a', da citada lei, c/c o art. 214, inciso III, alínea 'a', do Regimento Interno do TCU.
Débito relacionado ao responsável José Romano do Nascimento (XXX.176.803-XX) :
	Data de ocorrência
	Valor histórico (R$) 

	27/2/2013
	178.284,93

	22/8/2014
	87.847,50

g) Aplicar ao responsável José Romano do Nascimento (XXX.176.803-XX) , a multa prevista no art. 57 da Lei 8.443/1992 c/c o art. 267 do Regimento Interno do TCU, fixando-lhe o prazo de quinze dias, a contar da notificação, para que comprove, perante o Tribunal (art. 214, III, alínea 'a', do Regimento Interno do TCU) , o recolhimento da dívida aos cofres do Tesouro Nacional, atualizada monetariamente desde a data do acórdão que vier a ser proferido por este Tribunal até a data do efetivo recolhimento, se paga após o vencimento, na forma da legislação em vigor;
h) . Autorizar, desde logo, a cobrança judicial das dívidas, caso não atendida a notificação, na forma do disposto no art. 28, inciso II, da Lei 8.443/1992;
i) Autorizar também, desde logo, se requerido, com fundamento no art. 26, da Lei 8.443, de 1992, c/c o art. 217, §§ 1º e 2º do Regimento Interno do TCU, o parcelamento da (s) dívida (s) em até 36 parcelas, incidindo, sobre cada parcela, corrigida monetariamente, os correspondentes acréscimos legais, fixando-lhe o prazo de quinze dias, a contar do recebimento da notificação, para comprovar, perante o Tribunal, o recolhimento da primeira parcela, e de trinta dias, a contar da parcela anterior, para comprovar os recolhimentos das demais parcelas, devendo incidir, sobre cada valor mensal, atualizado monetariamente, os juros de mora devidos, no caso do débito, na forma prevista na legislação em vigor, alertando os responsáveis de que a falta de comprovação do recolhimento de qualquer parcela importará o vencimento antecipado do saldo devedor, nos termos do § 2º do art. 217 do Regimento Interno deste Tribunal;
j) Remeter cópia do acórdão que vier a ser prolatado pelo Tribunal ao Procurador-Chefe da Procuradoria da República no Estado do Ceará, nos termos do art. 209, § 7º, do Regimento Interno/TCU, para ajuizamento das ações cabíveis, informando-lhe que o inteiro teor da deliberação pode ser consultado no endereço http://www.tcu.gov.br/acordaos; e
k) Enviar cópia do Acórdão que vier a ser proferido à Caixa Econômica Federal e aos responsáveis, para ciência, informando que a presente deliberação, acompanhada do Relatório e do Voto que a fundamenta, está disponível para a consulta no endereço www.tcu.gov.br/acordaos, além de esclarecer que, caso requerido, o TCU poderá fornecer sem custos as correspondentes cópias, de forma impressa."
2.	O Ministério Público junto ao TCU, representado pelo Subprocurador-Geral Lucas Rocha Furtado, divergiu parcialmente da unidade instrutora, nos seguintes termos (peça 47) :
"Com as devidas vênias, manifesto parcial discordância com a proposta, no que concerne à situação do ex-prefeito José Romano do Nascimento, que esteve à frente da gestão do município convenente no período de 2013 a 2016.
Importa ressaltar que a paralisação das obras decorreu de decisão judicial que reintegrou a posse do terreno onde estava sendo edificado o objeto do ajuste aos proprietários expropriados, no âmbito de processo de desapropriação. Embora a unidade técnica assinale que essa decisão tenha ocorrido em abril de 2014, a consulta feita por meu Gabinete ao andamento do processo 0004572-65.2010.8.06.0176, que teve curso na comarca de Ubajara/CE, revela que em fevereiro de 2014 já havia despacho judicial determinando mandado de reintegração de posse, conforme seguinte texto de andamento processual lançado em 18/02/2014:
'Considerando que houve modificação da gestão municipal, no curso do presente feito, designo audiência para possibilidade de conciliação das partes para: 27 de março de 2014, às 13h30min. De qualquer modo, expeça-se o mandado de reintegração de posse, conforme decisão de fls. 129/132.'
Por sua vez, o município só recuperou a posse do terreno em dezembro de 2015, ao ser deferido pedido de suspensão de liminar por parte do Presidente do Tribunal de Justiça do Ceará (cf. peça 23, pg. 72 e seguintes) .
Tem-se, portanto, que, durante a gestão de José Romano do Nascimento (2013 a 2016) , o município ficou sem a posse do terreno, o que certamente impediu a continuidade das obras. E, durante esse período em que vigorou a decisão judicial que reintegrou a posse aos proprietários expropriados (do início de 2014 a dezembro de 2015, quase dois anos, portanto) , o contrato com a empresa construtora foi rescindido (em outubro de 2015) , justamente pela impossibilidade de continuidade da obra, conforme justificativa lançada no termo de rescisão (peça 23, pgs. 42-43) :
'Tendo em vista que a obra foi embargada pela justiça devido ao processo jurídico de desapropriação do terreno, a mesma permanenceu paralisada por um longo período, o que acarretou a impossibilidade da retomada dos serviços e a conclusão da obra.'
Diante desse cenário, não vejo como imputar responsabilidade a José Romano do Nascimento pela paralisação das obras. A situação decorreu de circunstâncias alheias a sua vontade, em relação às quais ele não tinha controle. Não compartilho com a unidade técnica a opinião de que, após a decisão favorável da justiça em confirmar a posse do terreno para o município, o ex-prefeito tinha as condições de retomar a consecução do objeto da avença. Primeiro, porque não havia mais contrato com a construtora. Segundo, porque a Caixa já tinha suspendido o aporte financeiro, em razão da paralisação dos serviços. Nessas condições, a retomada na normal execução da avença não seria uma questão de fácil solução. Tanto não o era que o atual prefeito, não obstante toda a diligência reconhecida pela unidade técnica (cf. instrução de peça 44, item 79) , não logrou êxito em prosseguir com o ajuste.
Além do mais, entendo que, caso as obras sejam retomadas, os serviços até o momento executados podem ser aproveitados, sendo certo que os pagamentos autorizados pela Caixa foram efetivamente devidos, não havendo que se falar em superfaturamento ou cobrança por serviços não executados. Tanto o é que a unidade técnica entende - no que estou de acordo - pela exclusão da construtora da relação processual, por não haver débito a lhe ser imputado. Ou, dito de outro modo, na minha avaliação, os recursos públicos até o momento empregados na construção do mercado municipal podem ao final beneficiar a comunidade, caso a construção tenha continuidade.
Ante o exposto, renovando vênias, manifesto-me de acordo com a proposta da unidade técnica, exceto quanto à responsabilização do ex-prefeito José Romano do Nascimento, em relação ao qual proponho que sejam acolhidas as alegações de defesa, para que suas contas sejam julgadas regulares com ressalva, nos termos do arts. 1º, inciso I; 16, inciso II, e 23, inciso II, da Lei 8.443/1992."
É o Relatório.

8.1. Carla Lacerda Viana (37.380/OAB-CE) e outros, representando José Romano do Nascimento.

Subprocurador-Geral Lucas Rocha Furtado.

TOMADA DE CONTAS ESPECIAL. CONTRATO DE REPASSE CELEBRADO ENTRE O MINISTÉRIO DO TURISMO E O MUNICÍPIO DE UBAJARA/CE. CONSTRUÇÃO DE MERCADO PÚBLICO. NÃO EXECUÇÃO DO OBJETO. CITAÇÃO. PARALISAÇÃO DAS OBRAS EM DECORRÊNCIA DE DECISÃO JUDICIAL. ACOLHIMENTO DAS ALEGAÇÕES DE DEFESA APRESENTADAS. CONTAS REGULARES COM RESSALVA.

TOMADA DE CONTAS ESPECIAL (TCE)

Secretaria de Controle Externo de Tomada de Contas Especial (SecexTCE).

Trata-se de tomada de contas especial (TCE) instaurada pela Caixa Econômica Federal (Caixa) em desfavor dos ex-prefeitos do município de Ubajara/CE, Ari de Oliveira Vasconcelos (gestão 2009-2012) , José Romano do Nascimento (gestão 2013-2016) e Renê de Almeida Vasconcelos (gestão 2017-2020) , em razão da não execução do objeto do Contrato de Repasse 0332.735-93/2010 (Siconv 741021) , firmado entre o Ministério do Turismo e o referido município, com a finalidade de construção de Mercado Público na sede municipal.
O Contrato de Repasse foi firmado no valor de R$ 1.004.266,17, sendo R$ 975.000,00 à conta do órgão concedente e R$ 29.266,17 referentes à contrapartida municipal. Os recursos federais não chegaram a ser integralmente repassados. Foram liberados R$ 266.175,00 por meio de três ordens bancárias (2012OB807154, 2012OB807962 e 2014OB801299) , creditadas na conta específica do ajuste em 12/12/2012, 21/12/2012 e 04/06/2014, conforme extratos à peça 2, p. 30-31.
Na fase interna da TCE, o órgão concedente concluiu pela impugnação total das despesas repassadas, devido à execução parcial do objeto pactuado e da ausência de funcionalidade da parcela executada (peça 2, p. 56-60) . O Controle Interno anuiu a esse posicionamento (peça 2, p. 68-73) .
No âmbito do TCU, os responsáveis relacionados na fase interna da TCE foram regularmente citados e apresentaram suas alegações de defesa. Adicionalmente, promoveu-se a citação da empresa contratada para a execução das obras, Construtora C&A Ltda. Entretanto, o prazo regimental transcorreu sem que a empresa apresentasse alegações de defesa ou efetuasse o recolhimento do débito, devendo ser considerada revel, conforme estabelece o art. 12, § 3º, da Lei 8.443/1992.
Em sua análise de mérito, a secretaria especializada acolheu as alegações de defesa de Ari de Oliveira Vasconcelos e Renê de Almeida Vasconcelos, propondo julgar suas contas regulares com ressalva. Considerou, ainda, não ter sido comprovada a participação da Construtora C&A Ltda. nos danos apurados nesta TCE, pugnando pela sua exclusão do rol de responsáveis. Quanto a José Romano do Nascimento, a unidade instrutora concluiu pela rejeição das alegações de defesa do responsável e propôs julgar irregulares suas contas, com a imputação do débito e a aplicação da multa prevista no art. 57 da Lei 8.443/1992.
O Ministério Público de Contas manifestou-se de acordo com a proposta da unidade instrutora, exceto quanto à responsabilização do ex-prefeito José Romano do Nascimento, em relação ao qual propôs que suas contas também fossem julgadas regulares com ressalva.
Corroboro as análises empreendidas pela unidade instrutora, com o ajuste promovido pelo Ministério Público de Contas, razão pela qual incorporo os fundamentos apresentados às minhas razões de decidir.
O motivo para a instauração desta TCE foi a paralisação das obras do Mercado Público de Ubajara/CE quando a execução financeira do contrato havia alcançado somente 27,3%, sem que os gestores municipais conseguissem dar continuidade às obras dentro do prazo de vigência do contrato de repasse, expirado em 30/6/2017, após sucessivas prorrogações.
Ocorre que, conforme evidências trazidas pelos responsáveis, a causa da paralisação teria sido a decisão judicial no processo de desapropriação 0004572-65.2010.8.06.0176, que revogou decisão anterior e devolveu a posse do terreno onde estavam sendo executadas as obras aos antigos proprietários até a conclusão de perícia judicial. Essa decisão, do Juízo da Vara Única da Comarca de Ubajara, proferida no início do ano de 2014, somente foi suspensa em 9/12/2015, por meio de decisão da presidente do Tribunal de Justiça do Estado do Ceará (peça 23 p. 71-75) .
Entretanto, antes que o município retomasse a posse do terreno, o contrato celebrado com a empresa responsável pela execução das obras foi rescindido, em 14/10/2015 (peça 2, p. 42-43) , em razão do longo período de paralisação.
Bem se vê que, conforme consignado pelo membro do Ministério Público de Contas, a paralisação foi decorrente de circunstâncias alheias à vontade dos gestores, em relação às quais eles não tinham controle.
Seria pertinente questionar se a administração municipal não teria cometido irregularidade ao iniciar as obras em terreno ainda não desapropriado. De fato, a jurisprudência deste Tribunal é no sentido de que a administração somente deve emitir autorização para início de obras após a efetiva comprovação da titularidade das respectivas áreas. Da mesma forma, é dever do concedente exigir do convenente a comprovação de propriedade do imóvel onde será edificado o objeto do convênio antes da celebração do ajuste.
Entretanto, no caso em análise, não verifico a ocorrência de irregularidade no que concerne à questão fundiária da obra, visto que a norma que regia o repasse dos recursos, bem como a jurisprudência desta Corte, admitiam a realização de obra em imóvel com processo judicial de desapropriação ainda em curso, satisfeitos alguns requisitos. É o que se depreende da Portaria Interministerial 127/2008, então vigente à época da celebração do contrato de repasse:
"Art. 25. Sem prejuízo do disposto no art. 24, são condições para a celebração de convênios e contratos de repasse:
 (...) 
IV - comprovação do exercício pleno dos poderes inerentes à propriedade do imóvel, mediante certidão emitida pelo cartório de registro de imóveis competente, quando o convênio tiver por objeto a execução de obras ou benfeitorias no imóvel;
§ 1º Alternativamente à certidão prevista no inciso IV, admite- se, por interesse público ou social, condicionadas à garantia subjacente de uso pelo prazo mínimo de vinte anos, o seguinte:
I - comprovação de ocupação regular de imóvel:
a) em área desapropriada por Estado, por Município, pelo Distrito Federal ou pela União, com sentença transitada em julgado no processo de desapropriação;
 (...) 
§ 2° Nas hipóteses previstas na alínea 'a' do inciso I do § 1º, quando o processo de desapropriação não estiver concluído, é permitida a comprovação do exercício pleno dos poderes inerentes à propriedade do imóvel via Termo de Imissão Provisória de Posse ou alvará do juízo da vara onde o processo estiver tramitando, admitindo-se, ainda, caso esses documentos não hajam sido emitidos, a apresentação, pelo proponente do convênio ou contrato de repasse, de cópia da publicação, na Imprensa Oficial, do decreto de desapropriação e do Registro Geral de Imóveis (RGI) do imóvel, acompanhado do acordo extrajudicial firmado com o expropriado."
No mesmo sentido, este Tribunal havia se pronunciado em sede de consulta realizada pelo Ministro da Saúde, conforme Acórdão 2254/2006-TCU-Plenário, a teor do contido na Instrução Normativa-STN 1/1997, que veio a ser sucedida pela Portaria Interministerial 127/2008:
"9.2. informar ao Consulente que, em tese, é admitida a realização de obra em imóvel objeto de processo judicial de desapropriação ainda em curso, por interesse social, de que se detenha somente a imissão provisória de posse, determinada pelo juízo da causa, analogamente ao previsto no art. 2º, inciso VIII, item a.1, e § 11°, da Instrução Normativa/STN nº 1/1997, com as alterações introduzidas pela IN/STN nº 4/2003;"
Assim, conforme se extrai da decisão judicial que devolveu a posse do terreno para o município de Ubajara, a imissão provisória de posse já havia sido concedida ao município, sendo posteriormente revogada (peça 2, p. 71-72) :
"Isto posto, em razão de relevante informação trazida aos autos, através dos documentos de fls. 124/127, que demonstra disparidade de avaliações realizadas pelo município em propriedades particulares análogas, revogo a decisão de fls. 19, no que tange à imissão provisória do imóvel objeto de desapropriação, devolvendo a posse aos expropriados, até ulterior determinação deste juízo, a qual dependerá da conclusão de perícia judicial."
Portanto, não se pode atribuir conduta antijurídica aos gestores municipais no que tange à regularização do terreno antes do início das obras. Dessa forma, quanto a Ari de Oliveira Vasconcelos, acolho a análise da unidade instrutora no sentido de acolher suas razões de justificativa. Em sua gestão as obras foram iniciadas e foram realizadas duas medições, totalizando uma execução financeira de 17,3%, tendo a Caixa atestado que a obra transcorria normalmente, com qualidade razoável e fiscalização satisfatória (RAEs peça 2, p. 13-20) .
Também acompanho a SecexTCE quanto à análise da conduta de Renê de Almeida Vasconcelos (gestão 2017-2020) , que demonstrou empenho na retomada das obras, com a elaboração de novos orçamentos do empreendimento e tratativas junto à Caixa com vistas à reativação do Contrato de Repasse.
Em relação ao prefeito em cuja gestão ocorreu a paralisação das obras, José Romano do Nascimento (gestão 2013-2016) , alinho-me ao entendimento defendido pelo Ministério Público de Contas. Até que as obras fossem paralisadas, houve a realização de mais uma medição, atingindo a execução financeira de 27,3%. Com a retomada da posse do terreno, somente em 9/12/2015, o gestor enfrentou situação de difícil solução, devido à rescisão do contrato com a construtora e a suspensão do aporte financeiro pela Caixa. Ainda assim, vê-se que o prefeito ao menos logrou a prorrogação da vigência do Contrato de Repasse para 31/12/2016 (peça 1, p. 69) . Assim, considero que suas alegações de defesa devem ser acolhidas.
Por fim, cumpre mencionar que, conforme análise da SecexTCE, a Construtora C&A Ltda. deve ser excluída da relação processual, por não haver indícios de que tenha concorrido para o dano ao erário. Sua citação havia sido proposta em razão da constatação de medição por serviços não executados no 3º boletim de medição. Entretanto, verificou-se que a Caixa realizou a glosa dos serviços não executados, no valor de R$ 125.468,37, tendo aprovado somente a medição de R$ 90.484,42, valor esse que foi efetivamente liberado para a construtora. Portanto, os valores recebidos pela construtora estão devidamente atestados e correspondem ao que foi efetivamente executado, conforme Relatórios de Acompanhamento de Engenharia da Caixa (peça 2, p. 13-24) .
Sendo assim, cabe julgar regulares com ressalva as contas dos responsáveis, dando-lhes quitação.
Ante o exposto, voto por que o Tribunal adote o Acórdão que ora submeto à deliberação deste Colegiado.
TCU, Sala das Sessões Ministro Luciano Brandão Alves de Souza, em 30 de março de 2021.
Ministro BRUNO DANTAS 
Relator